【裁判字號】    90,裁,981
【裁判日期】    901122
【裁判案由】    所有權登記
【裁判全文】
最  高  行  政  法  院  裁  定                      九十年度裁字第九八一號
    原      告  甲○○○
    被      告  高雄縣仁武地政事務所
    代  表  人  陳元祿
右當事人間因所有權登記事件，原告不服臺灣省政府中華民國八十九年二月二十九日
八九府訴二字第一二○九一七號再訴願決定，提起行政訴訟，本院裁定如左︰
    主  文
原告之訴駁回。
訴訟費用由原告負擔。
    理  由
按人民因中央或地方機關之違法行政處分，認為損害其權利，依訴願法提起再訴願而
不服其決定者，方得向行政法院提起行政訴訟，原告起訴時有效之行政訴訟法第一條
第一項前段定有明文。故如提訴願或再訴願不合法，即非得提起行政訴訟。又所謂行
政處分，則指官署對人民所為之單方行政行為而發生具體的法律上效果者而言，若非
屬行政處分，自不得對之提起行政爭訟，本院五十二年判字第二六九號著有判例。另
官署所為單純的事實述或理由說明，並非對人民之請求有所准駁，既不因該項述
或說明而生法律上之效果，即非行政處分，本院六十二年裁字第四十一號裁定亦著有
判例。經查，本件原告因買賣取得座落高雄縣仁武鄉○○○段八四地號農地，嗣因高
雄縣岡山鎮公所查明原告為光黎工程股份有限公司董事，核與「自耕能力證明之申請
及核發注意事項」規定不符，撤銷其核發之自耕能力證明，被告依前臺灣省政府地政
處八十五年八月二十四日八五地一字第三六三二號函示逕行塗銷原告系爭農地所有權
移轉登記，並公告作廢原告系爭農地之所有權狀，回復原所有權人，原告不服，提起
訴願、再訴願，遞遭決定駁回，遂提起行政訴訟。然查，本件原告係因不服被告八十
八年五月十一日八八仁地所一字第○三六八五號函所為之處分，提起訴願等情，有原
告八十八年五月三十一日訴願書附訴願卷足稽。原告所稱原處分之被告上開函件，係
因臺灣高雄地方法院八六高嘉民良民執字第二二八八號函囑辦理原告所有系爭土地查
封登記案，因原告買賣取得時檢附自耕能力證明書，經高雄縣岡山鎮公所撤銷一案，
函覆該院，並副知原告。其內容係依據高雄縣岡山鎮公所八十八年四月三十日八八岡
鎮農字第六七三一號函辦理；並以系爭土地經臺灣高雄地方法院函囑查封，債權人第
一商業銀行股份有限公司，今因原告取得該土地檢附自耕能力證明書，經高雄縣岡山
鎮公所於八十八年四月三十日以八八岡鎮農字第六七三一號函撤銷，被告依據前臺灣
省政府地政處八十五年八月二十四日八五地一字第五三四二六號函規定，於八十八年
五月四日以仁登字第五三五二○號登記案逕行塗銷所有權移轉，並回復所有權人為廖
文妹云云。該函內容並非對原告之請求有所准駁，僅係對臺灣高雄地方法院函囑辦理
查封登記，單純陳述系爭土地因原告自耕能力證明遭撤銷產生之結果及理由予以說明
，依首揭說明，與行政處分要件不符，自不得對之請求行政救濟。一再訴願決定雖均
以實體理由，決定駁回原告之請求，惟其結果並無二致，應予維持。原告復提起行政
訴訟，為不合法，應予駁回。其實體上之主張，則毋庸一一論述，併此明。
據上論結，本件原告之訴為不合法，爰依行政訴訟法施行法第二條前段、行政訴訟法
第一百零七條第一項第十款、第一百零四條、民事訴訟法第九十五條、第七十八條，
裁定如主文。
中    華    民    國      九十      年      十一      月    二十二      日
                    最 高 行 政 法 院  第 五 庭
                                審 判 長 法  官      廖  政  雄
                                         法  官      趙  永  康
                                         法  官      林  清  祥
                                         法  官      鍾  耀  光
                                         法  官      姜  仁  脩
右  正  本  證  明  與  原  本  無  異
                                         法院書記官  莊  俊  亨
中    華    民    國      九十      年      十一      月    二十二      日


司法院資訊處製作；財團法人民間司法改革基金會備份。
